【裁判字號】    95,訴,414
【裁判日期】    951128
【裁判案由】    債務人異議之訴
【裁判全文】
臺灣高雄地方法院民事判決               95年度訴字第414號
原      告  丁○○
訴訟代理人  許永明  律師
被      告  京城商業銀行股份有限公司
法定代理人  乙○○
訴訟代理人  甲○○
            馬振祥
            戊○○
上列當事人間請求債務人異議之訴事件，本院於中華民國九十五
年十一月十六日言詞辯論終結，判決如下：
    主  文
本院民國九十四年度執字第三七七八六號給付借款強制執行事件
，對原告所為之強制執行程序應予撤銷。
訴訟費用由被告負擔。
    事實及理由
壹、程序方面：
    按「當事人喪失訴訟能力或法定代理人死亡或其代理權消滅
    者，訴訟程序在有法定代理人或取得訴訟能力之本人，承受
    其訴訟以前當然停止。」，「第一百六十八條至第一百七十
    二條及前條所定之承受訴訟人，於得為承受時，應即為承受
    之聲明。」，民事訴訟法第170 條、第175 條第1 項分別定
    有明文。經查，本件原告起訴時之被告為臺南區中小企業銀
    行股份有限公司，嗣於訴訟進行中，被告業於民國95年3 月
    20日經行政院金融監督管理委員會以金管銀(四)字第09585006
    450 號函准予變更登記為京城商業銀行股份有限公司（下稱
    京城商銀）在案。再於95年10月18日因被告京城商銀之法定
    代理人王全喜變更為乙○○，業據被告具狀聲明承受訴訟在
    卷，並提出被告公司變更登記表在卷足憑。是被告法定代理
    人變更後，業由新任法定代理人依法聲明承受訴訟，揆諸前
    開說明，其聲明承受訴訟，於法核無不合，核先敘明。
貳、實體方面：
一、原告起訴主張：原告丁○○曾於民國84年10月26日與訴外人
    郭惠玲、庚○○、崔培蓮、黃月好、郭鎮儀（郭崎）共同為
    訴外人百歷休閒渡假開發有限公司（下稱百歷公司）之連帶
    保證人，並由訴外人黃月好提供其所有坐落臺南縣東山鄉○○○段874 之23地號等104 筆土地，設定本金最高限額新臺
    幣（下同）3,200 萬元之抵押權為擔保，向被告借款2,500
    萬元（下稱系爭債權）。俟因系爭債權自86年2 月26日起即
    未依約清償，經被告銀行於89年8 月19日取得臺灣臺南地方
    法院核發之87年度執字第15652 號債權憑證在案（復於94年
    7 月6 日經臺灣臺南地方法院換發取得94年度執字第25674
    號債權憑證）。惟系爭債權於91年7 月間經訴外人己○○與
    被告協商後，雙方同意以1,100 萬元（加上先前代償金額共
    計為2,005 萬元）代為清償，並已於94年3 月10代償完畢，
    並經被告公司於94年3 月16日以存證信函：「台端（因原告
    兼任百歷公司之法定代理人）前向本行借款新臺幣貳仟伍佰
    萬元正，業於民國八十七年十月二十六日到期，迄未依約清
    償。茲由第三人己○○先生於民國九十四年三月十四日代為
    清償新臺幣壹仟壹佰萬元正在案。本行業將借款憑證、擔保
    文件及有關書類逕交清償人，故上開債權即從屬權利依法移
    轉於該清償人，特此知，請查照。」等語通知原告在卷，復
    經被告於94年4 月8 日出具載有：「今抵押物之新所有人己○○代為清償新臺幣壹仟壹佰萬元，本行願將前開抵押權全
    部讓與，如有不實，立證明書人願負法律責任。」等內容之
    「債權額確定證明書」交由訴外人己○○，前往地政機關將
    系爭債權所擔保之84筆土地抵押權讓與登記為訴外人己○○
    所有（先前已讓與登記抵押權20筆），足認系爭債權已因訴
    外人己○○代償完畢，被告對原告已無任何債權存在。詎被
    告竟於94年7 月20日仍執先前對原告持有之臺灣臺南地方法
    院87年度執字第15652 號債權憑證，並於94年7 月6 日經臺
    灣臺南地方法院換發取得之94年度執字第2567 4號債權憑證
    ，向本院聲請對原告所有坐落高雄市苓雅區○○○段2398地
    號暨其上同段14398 建號、高雄市苓雅區○○○段1013地號
    其上同段11748 建號（共同使用部分同段11777 建號）、高
    雄縣仁武鄉○○段1031地號暨其上同段542 建號（共同使用
    部分同段319 建號）等不動產為強制執行拍賣程序。被告就
    已失其權利之執行名義，聲請對原告所有之不動產為強制執
    行，顯不合法。為此，乃於執行程序未終結前提起本件訴訟
    ，並聲明求為判決：本院94年度執字第37786 號給付借款強
    制執行事件所為之強制執行程序應予撤銷等語。
二、被告抗辯略以：系爭債權於91年7 月間經訴外人己○○以利
    害關係人地位，與被告公司協商後，雙方原係約定由己○○
    代償2,800 萬元後塗銷全數抵押權，俟經己○○先行代償90
    5 萬元並塗銷20筆土地抵押權後，復於93年12月26日經己○○要求以1,100 萬元作為塗銷其餘土地抵押權之代償對價，
    經被告銀行於94年2 月2 日以（94）南銀總審字第0611號函
    同意其請求，惟因部分抵押物非己○○所有，為保障其權益
    ，被告銀行乃於94年3 月7 日同意以己○○代償範圍內為限
    ，將債權讓與己○○，絕無原告所稱全數債權讓售之情事，
    此可由被告所出具之「債權額確定證明書」內僅轉明：願將
    抵押權全部讓與訴外人己○○，並未標明將全數債權讓與之
    意旨，可知被告確未將債權全數讓與己○○。被告既未曾將
    全數債權讓與己○○，被告自得以其餘債權之執行名義向原
    告求償，並請求執行原告所有之財產，乃聲明求為判決駁回
    原告之訴等語。
三、本件經整理並協議兩造不爭執事項暨簡化爭點為：
  (一)兩造不爭執之事項：
    1.原告曾於84年10月26日為百歷休閒開發有限公司之連帶保
      證人，擔保向被告借款2,500 萬元。俟於94年3 月18日接
      獲被告以存證信函通知：前開借款業於87年10月26到期、
      迄未依約清償，已由第三人己○○於94年3 月14日清償1,
      100 百萬元在案，銀行已將借款憑證、擔保文件及有關書
      類還交清償人，故上項債權即從屬權利依法移轉於該清償
      人。
    2.被告確有於94年4 月8 日出具債權額確定證明書載明：「
      今抵押物之新所有權人己○○代為清償新臺幣壹仟壹佰萬
      元，本行願將前開抵押權全部讓與，如有不實，立證明書
      人願負法律責任。」之事實。
    3.訴外人己○○於本件債務，共曾代償2005萬元。
  (二)兩造爭執之事項：
    1.本件被告對原告所有之債權2500萬元，是否已合法由被告
      轉讓予訴外人己○○？
    2.債權讓與及其所擔保之抵押權能否分離而為不同之處理？
    3.被告抗辯訴外人己○○僅係代償部分債務，故無法交還借
      據，有無理由？
四、原告主張訴外人己○○就原告於84年10月26日，與郭惠玲、
    庚○○、崔培蓮、黃月好、郭鎮儀（郭崎）共同為百歷公司
    之連帶保證人，擔保向被告銀行借款2,500 萬元之系爭債權
    ，業已於94年3 月10日由己○○代償1,100 萬元，並經被告
    銀行於94年3 月16日以存證信函通知原告，已將系爭債權移
    轉於己○○，復經被告將系爭債權所擔保之抵押物之抵押權
    ，全數讓與登記於己○○在案等事實，業據原告提出系爭債
    權之借據、土地暨建築改良物他項權利移轉（變更）契約書
    及登記清冊、存證信函通知書等各1 份為證，復為被告到庭
    就上揭事實不為否認，應堪信為真實。嗣原告主張系爭債權
    已因訴外人己○○之代為清償完畢，被告已無債權存在，被
    告竟仍持已失其權利之執行名義，聲請對原告所有之不動產
    為強制執行等前情，則據被告到庭抗辯：被告僅係同意己○○代償範圍內為限，將債權讓與己○○，絕無原告所稱全數
    債權讓與之事實等前詞。而本件兩造間之爭執事項，經兩造
    協議並整理爭點為：(一)本件被告對原告所有之債權2,500 萬
    元，是否已合法由被告轉讓予訴外人己○○？(二)債權讓與及
    其所擔保之抵押權能否分離而為不同之處理？(三)被告抗辯訴
    外人己○○僅係代償部分債務，故無法交還借據，有無理由
    ？本院茲就兩造間之爭點判斷如下：
  (一)本件被告對原告所有之債權2,500 萬元，是否已合法由被告
    轉讓予訴外人己○○：
    1.按「債權人得將債權讓與於第三人。但左列債權，不在此
      限：一、依債權之性質，不得讓與者。二、依當事人之特
      約，不得讓與者。三、債權禁止扣押者。」，「債權之讓
      與，非經讓與人或受讓人通知債務人，對於債務人不生效
      力。但法律另有規定者，不在此限。」，民法第294 條第
      1 項、第297 條第1 項分別定有明文。次按「讓與人已將
      債權之讓與通知債務人者，縱未為讓與或讓與無效，債務
      人仍得以其對抗受讓人之事由，對抗讓與人。前項通知，
      非經受讓人之同意，不得撤銷。」，民法第298 條亦有明
      文規定。而「債權讓與係屬準物權行為具獨立性，於讓與
      契約發生效力時，債權即移轉於受讓人，其原因關係之存
      否，於既已成立生效之債權讓與契約並無影響。」，「債
      權讓與乃以移轉債權為標的之契約，債權讓與契約生效時
      ，債權即同時移轉，於是讓與人即原債權人脫離債之關係
      ，失去債權人之地位，不復對債務人有債權存在，而由受
      讓人即新債權人承繼讓與人之地位取得同一債權。」，此
      有最高法院92年度台上字第624 號、94年度台上字第575
      號民事判決意旨可資參照，核先敘明。
    2.經查，原告就其於84年10月26日為百歷公司之連帶保證人
      ，由百歷公司向被告銀行借款2,500 萬元之系爭債權，因
      自86年2 月26日起即未依約清償，惟於91年7 月間經訴外
      人己○○與被告協商後，雙方同意由己○○於94年3 月10
      日以1,100 萬元（加上先前代償金額共計為2,005 萬元）
      代為清償後，業由被告銀行於94年3 月16日以存證信函：
      「台端（因原告兼任百歷公司之法定代理人）前向本行借
      款新臺幣貳仟伍萬元正，業於民國八十七年十月二十六日
      到期，迄未依約清償。茲由第三人己○○先生於民國九十
      四年三月十四日代為清償新臺幣壹仟壹佰萬元正在案。本
      行業將借款憑證、擔保文件及有關書類逕交清償人，故上
      開債權即從屬權利依法移轉於該清償人，特此知，請查照
      。」通知原告在卷，並已由原告於94年3 月18日接獲被告
      寄發之上揭存證信函等情，業據原告到庭指述綦詳，並據
      原告提出存證信函1 份在卷可稽，而被告雖以：被告絕無
      原告所稱全數債權讓售之情事，此可由被告所出具之「債
      權額確定證明書」內僅轉明：願將抵押權全部讓與訴外人
      己○○，並未標明將全數債權讓與之意旨，可知被告確未
      將債權全數讓與己○○等前詞置辯。惟查，被告銀行所出
      具之存證信函確係載明：「台端（因原告兼任百歷公司之
      法定代理人）前向本行借款新臺幣貳仟伍萬元正，業於民
      國八十七年十月二十六日到期，迄未依約清償。茲由第三
      人己○○先生於民國九十四年三月十四日代為清償新臺幣
      壹仟壹佰萬元正在案。本行業將借款憑證、擔保文件及有
      關書類逕交清償人，故上開債權及從屬權利依法移轉於該
      清償人，特此知，請查照。」等語明確，而依上開存證信
      函內容所示，自係表明系爭債權2,500 萬元，業由己○○
      以1,100 萬元代償後，由被告銀行將系爭債權及從屬權利
      依法移轉於該清償人己○○無訛。至於被告銀行與己○○
      間如何協商就系爭債權之代償金額，究係含先前代償之金
      額共計為2,005 萬元為已足，或僅係此次代償1,100 萬元
      為已足，及此代償之原因關係是否真實存在，於既已成立
      生效之債權讓與契約已無影響；再參以系爭債權並未據被
      告銀行陳明其性質有何不得讓與，或依當事人之特約不得
      讓與，或係屬禁止扣押之債權等情，亦未據被告銀行陳明
      業將系爭債權讓與之事實依法撤銷等情，則揆諸前揭法律
      規定與最高法院民事判決意旨所示，系爭債權即被告銀行
      對原告所有之債權2,500 萬元，確已合法由被告銀行轉讓
      予訴外人己○○，要堪認定。被告銀行所辯其於「債權額
      確定證明書」內並未標明將全數債權讓與之意旨，可知被
      告銀行確未將債權全數讓與己○○等前詞，實與被告銀行
      出具之債權讓與存證信函之法律關係無涉，自不足採信。
  (二)債權讓與及其所擔保之抵押權能否分離而為不同之處理：
    1.按「抵押權不得由債權分離而為讓與，或為其他債權之擔
      保。」，民法第870 條定有明文。又「抵押權之設定，在
      擔保債權之履行，故為從屬於主債權之權利，依主債權而
      存在，除有民法第一百四十五條第一項規定之情形外，亦
      於主債權因清償抵銷，免除等原因全部消滅時隨之歸於消
      滅，而就民法第八百七十條規定抵押權不得由債權分離而
      為讓與或為其他債權之擔保明文，尤可見抵押權與主債權
      不可分之從屬特性。」，另「抵押權為從物權，以其擔保
      之債權存在為發生之要件，契約當事人間除以債權之發生
      為停止條件，或約定就將來應發生之債權而設定外，若所
      擔保之債權不存在，縱為抵押權之設定登記，仍難認其抵
      押權業已成立，乃抵押權成立上（發生上）之從屬性，固
      與民法第八百七十條規定之移轉上從屬性有別，惟兩者關
      於抵押權與主債權不可分之從屬特性，則無二致。」，此
      亦有最高法院94年度台上字第11 2號、69年度台上字第35
      號民事判決意旨可資參照。
    2.查本件原告丁○○於84年10月26日與訴外人郭惠玲、庚○○、崔培蓮、黃月好、郭鎮儀（郭崎）共同為訴外人百歷
      公司之連帶保證人，並由訴外人黃月好提供其所有坐落臺
      南縣東山鄉○○○段874 之23地號等104 筆土地，設定本
      金最高限額新臺幣（下同）3,200 萬元之抵押權為擔保，
      向被告借款2,500 萬元之系爭債權，有原告所提借據、臺
      南縣東山鄉○○○段874 之163 地號土地登記謄本各1 份
      在卷可參（詳本院卷第6 頁、第58頁），復為兩造所不爭
      執，應堪信為真實。而參諸抵押權之設定，係在擔保債權
      之履行，故為從屬於主債權之權利，依主債權而存在，故
      依抵押權不得由債權分離而為讓與之抵押權從屬性觀之，
      債權及其所擔保之抵押權自不得分離而為不同之處理，此
      觀諸前揭民法第870 條規定及最高法院94年度台上字第11
      2 號、69年度台上字第35號民事判決意旨所示，已至為明
      確。是被告雖抗辯稱其於被告銀行所出具之「債權額確定
      證明書」內僅載明：願將抵押權全部讓與訴外人己○○，
      並未標明將全數債權讓與之意旨等前詞，並認債權與其所
      擔保之抵押權，得為分離而為不同之處理，實與前揭法律
      規定及最高法院民事判決意旨有違，已堪認定。
  (三)被告抗辯訴外人己○○僅係代償部分債務，故無法交還借據
    ，有無理由：
    查被告銀行固舉證人丙○○、辛○○○即被告銀行之職員到
    庭證稱：「己○○僅代償1,100 萬元」，「因為本件係部分
    代償，所以沒有還借據，我們其他部分代償的案件，也不會
    還借據，如果當事人沒有全部清償本金，除非經董事會通過
    ，否則沒有人有權限敢部分清償而塗銷全部債務，抵押權跟
    債權是可以分開處理的」等語（詳本院卷第122 頁、第123
    頁言辯論筆錄），惟縱認證人上開證述為真，其亦僅係被告
    銀行內部之認知及處理原則，然仍與被告銀行確已將系爭債
    權合法讓與己○○之事實無涉，亦尚非得據為被告銀行未讓
    與系爭債權之有利證明。是本件系爭債權既因被告銀行已將
    債權讓與之事實通知債務人即原告而生讓權讓與之效力，於
    被告行證明其已依法撤銷對系爭債權讓與之事實前，自不因
    被告銀行未將系爭債權之證明文返還原告而有不同之法律效
    果，堪認被告銀行抗辯稱：訴外人己○○僅係代償部分債務
    ，故無法交還借據等前詞，仍與法律規定不合，而屬無據。
    是本件被告銀行縱未將系爭債權之證明文件返還原告，仍無
    解於系爭債權已合法讓與訴外人己○○之事實，附此敘明。
五、綜上所述，系爭債權既已由被告銀行合法讓與訴外人己○○
    而不存在，已如前述，則被告行再執前已存在之臺灣臺南地
    方法院核發之87年度執字第15652 號債權憑證，再於94年7
    月6 日經臺灣臺南地方法院換發取得之94年度執字第25674
    號債權憑證，聲請本院以94年度執字第37786 號給付借款強
    制執行事件，對原告所有坐落高雄市苓雅區○○○段2398地
    號暨其上同段14398 建號、高雄市苓雅區○○○段1013地號
    暨其上同段11748 建號（共同使用部分同段11777 建號）、
    高雄縣仁武鄉○○段1031地號暨其上同段542 建號（共同使
    用部分同段319 建號）等不動產，為強制執行之拍賣程序，
    於法洵屬無據。從而，原告於本院94年度執字第37786 號給
    付借款強制執行事件拍賣程序終結前，提起本件債務人異議
    之訴，並聲明求為判決撤銷上揭強制執行拍賣程序．於法即
    無不合，所訴自應予以准許。
六、本件事證已臻明確，兩造其餘主張、抗辯及所用之攻擊、防
    禦方法，核與本判決之結果不生影響，爰不逐一論駁。
七、據上論結，本件原告之訴為有理由，依民事訴訟法第78條，
    判決如主文。
中    華    民    國    95    年    11    月    28    日
                  民事第七庭  法  官  柯盛益
上為正本，係照原本作成。
如不服本判決，應於送達後20日內，向本院提出上訴狀並表明上
訴理由，如於本判決宣示後送送達前提起上訴者，應於判決送達
後10日內補提上訴理由書（須附繕本）。
中    華    民    國    95    年    11    月    28    日
                              書記官  劉法萱


司法院資訊處製作；財團法人民間司法改革基金會備份。
